臺灣高等法院民事判決　　　　　　　　 93年度家上字第292號
上　訴　人　乙○○
被　上訴人　甲○○
訴訟代理人　陳憶娟律師
上列當事人間請求離婚事件，上訴人對於中華民國93年8月18日
臺灣板橋地方法院93年度婚字第492號第一審判決提起上訴，本
院於94年5月10日言詞辯論終結，判決如下：
    主  文
上訴駁回。
第二審訴訟費用由上訴人負擔。
    事實及理由
一、上訴人乙○○未於言詞辯論期日到場，核無民事訴訟法第38
    6條各款所列情形，爰依被上訴人之聲請，由其一造辯論而
    為判決。
二、被上訴人起訴主張兩造於67年2月18日結婚，婚後生育有劉
    志炫、劉欣怡、劉冠志三名子女（均已成年），兩造婚後三
    名子女接續出生，上訴人因染上吸毒惡習，不斷進出監獄，
    令被上訴人痛苦不堪。88年間被上訴人遭上訴人毆打成傷，
    前往醫院診斷者即有88年8月19日、同年11月15日二次；93
    年1月15日上訴人因毒品危害防制條例修正施行而重獲自由
    ，被上訴人在老人安養院上夜班，白天亟需休息，上訴人竟
    不准被上訴人白天睡覺，同年2月7日上訴人又藉機尋釁，辱
    罵被上訴人，並親擬切結書一份，逼迫被上訴人照章書寫，
    內容竟有「如有違反，願受丈夫行為上粗暴加身，願放棄法
    律上控告之權利，且願接受丈夫任何精神上損失的要求補償
    ，更願接受法律制裁。」等悖離法律、違反公序良俗之要求
    ，被上訴人實在無法忍受上訴人一再動輒施加身體及精神上
    不法之侵害，不得不於93年2月10日離家避居所任職之安養
    院宿舍，詎料3月2日凌晨二、三點鐘，上訴人竟叫他人以次
    子劉冠志之手機打電話給被上訴人，謊稱劉冠志出車禍急診
    送醫，俟被上訴人趕赴板橋中興醫院急診處，上訴人即強拉
    被上訴人返家，搜查被上訴人皮包，取走電話簿、現金卡，
    並持鐵鎚攻擊被上訴人頭頂部、肩部、雙手、兩膝、小腿等
    處，將被上訴人打得遍體鱗傷、血流不止，接著又拿榔頭、
    剪刀，威脅被上訴人照章書寫離婚協議條件，同時簽發面額
    新台幣（以下同）10萬元之本票二紙交付上訴人，上訴人得
    逞後，猶禁止被上訴人外出就醫。兩造二十餘年來之婚姻生
    活，上訴人對被上訴人施以各種虐待已成慣行，根本毫無改
    變之可能，被上訴人所受身、心上之痛苦折磨已無法忍受，
    實無法再與上訴人繼續共同生活，被上訴人自得依據民法第
    1052條第1項第3款規定「夫妻之一方受他方不堪同居之虐待
    者」訴請離婚。又上訴人從未從事正當工作、負擔家計，反
    還設法向被上訴人拿錢去滿足其施用毒品之惡習，兩造婚姻
    已失經濟上互相扶助之基礎，實難以維持，另上訴人染上吸
    毒惡習，不斷進出監獄，兩造之婚姻因為上訴人長期施用毒
    品，夫妻間之相互扶持、情愛基礎已經動搖衍生破綻，被上
    訴人主觀上已無為繼續婚姻之意願，上訴人於客觀上顯無克
    盡婚姻責任之履行，且兩造婚姻無法維持全係因上訴人個人
    之行為所致，故被上訴人亦得依民法第1052條第2項規定訴
    請離婚。至於上訴人所稱被上訴人與訴外人滕克強、蕭守智
    通姦等情，並無其事，被上訴人與訴外人滕克強為台菜餐廳
    同事，上訴人於83年2月間至85年9月間在監執行流氓感訓期
    間，滕克強情商被上訴人代為租車，嗣駕車不慎發生車損，
    出名租車之被上訴人不得不出面善後，倘被上訴人果如上訴
    人所指自83年11月結識滕克強後租屋通姦，滕克強於83年聖
    誕節還親書親愛的老婆之賀年卡寄給被上訴人云云，則被上
    訴人早於上訴人感訓當時即可以上訴人犯不名譽之罪，訴請
    離婚，更何況上訴人所提賀年卡影本並未寫明所謂親愛的老
    婆是指何人，上訴人長年以此指責被上訴人，令被上訴人蒙
    受不白之冤，痛苦莫名。另上訴人於85年9月感訓出獄後，
    即不准被上訴人踏出家門一步，被上訴人於10月初某日深夜
    趁上訴人睡著後逃跑，就近前往女性好友蕭姊家中借宿、躲
    藏，上訴人於10月26日上午會同警察到蕭姊家臨檢，當時被
    上訴人衣著整齊與蕭姊住一間房間，蕭姊之胞弟蕭守智住另
    一間房間，上訴人仍一口咬定被上訴人與蕭守智共處一室，
    堅持到海山派出所製作筆錄，回家後復自行擬具切結書草稿
    ，持鐵棍強逼被上訴人簽名。至於上訴人於原審所提通話錄
    音帶，觀其譯文之粗鄙，絕非被上訴人之用語，被上訴人不
    曾與蕭守智通話，被上訴人否認其真正，被上訴人亦否認有
    對婚姻不忠實之行為，上訴人於本院所提錄音帶亦未標明於
    何時何地由何人製作，被上訴人均否認其真正，縱認被上訴
    人有不貞行為，上訴人自不得以83至85年間被上訴人有不貞
    行為云云，主張被上訴人對於婚姻之無法維持其過失重於上
    訴人，而不得訴請離婚等語。並聲明：上訴駁回。
三、上訴人則以：被上訴人所稱88年間曾遭上訴人毆打成傷兩次
    ，雖附有中興醫院診斷證明書兩份為證，但因事隔五年，從
    未經被上訴人向法院提出民、刑事告訴，且並無任何人證或
    相關積極證據足證係出自上訴人所為。上訴人於83年2月23
    日因遭人誣陷為流氓，經板橋地方法院83年感裁字第82號裁
    定交付感訓，至85年10月2日始結訓出獄。惟當上訴人在接
    受感訓處分期間，被上訴人先自83年11月起結識第三人滕克
    強，兩人持續租屋通姦，滕克強寄給甲○○之賀年卡中記載
    ：「親愛的老婆，MERRY CHRISTMAS，青春活潑，愛你的老
    帥公克強」等語句，因已超出正常男女應有之分寸，足證二
    人確有通姦之事實；另被上訴人曾於84年11月15日代滕克強
    出面，持滕某簽發之五張面額各2萬元支票，向上訴人之二
    姊夫王克明調借同額現金，事後被上訴人藉口將支票騙回未
    還，並將支票交付滕克強之兄滕克剛，作為抵銷滕克剛墊付
    租車款10萬元之用。85年間（上訴人尚未出獄前）被上訴人
    在與滕克強結束交往後，繼而又結識第三人蕭守智在外租屋
    同居，上訴人出獄後，不見被上訴人回家，即於85年10月11
    日向板橋警察分局江翠派出所申報失蹤人口，85年10月26日
    經警在板橋市○○路○段68巷6之1號屋內查獲被上訴人與蕭
    守智正在房內姦宿，被上訴人當場向上訴人苦苦哀求原諒，
    並親書切結書乙件，除坦承有不法通姦行為外，並保證斷絕
    往來，惟被上訴人寫完切結書後又連續兩天與蕭守智通過兩
    段電話，從兩人談話中足以證明兩人仍然藕斷絲連。另上訴
    人於93年2月7日要求被上訴人對其近來之不當羞辱上訴人之
    言行道歉，此時被上訴人詭稱不知如何書寫內容才為妥適，
    因此上訴人依據被上訴人口述之簡要內容，代為撰寫一件草
    稿，供被上訴人確認無訛後，再行抄謄，參照甲○○自書之
    「切結書」，與被上訴人呈庭之「上訴人撰擬之草稿」相比
    較，草稿中有四處「打括弧」處之文字內容，並未經被上訴
    人抄入正式之「切結書」中，足證被上訴人對上訴人所寫之
    草稿仍有自行斟酌刪減之自主性，被上訴人指上訴人強迫其
    抄寫乙節，並非事實。93年2月10日上午被上訴人自工作處
    下班後，即未再回家，而無故離家出走，上訴人當天即向中
    和警察分局中和派出所申報失蹤人口，經上訴人多次打電話
    要求被上訴人返家，被上訴人均拒絕返家，上訴人乃於93年
    3月1日中午打電話給被上訴人，騙稱長女車禍住進中和市中
    興醫院急救，要求被上訴人立刻來院探視，被上訴人至中興
    醫院後，經上訴人好言相勸後同意與上訴人返家，翌日凌晨
    ，上訴人要求被上訴人說明最近何以離家出走，受何人誘拐
    ，惟被上訴人堅不吐實，因此上訴人即檢查其皮包，自其中
    取出一張電話繳費單，見其中記載是一名住在新店的男子之
    姓名，被上訴人因恐上訴人看清楚該名男子之姓名、住址及
    電話號碼後，會導致姦情敗露，因此急忙著要搶回該電話單
    ，但為上訴人拒絕，被上訴人惱差成怒，先用塑膠椅子砸向
    上訴人頭部及肩部，上訴人為求自衛，因而大力將其推向牆
    壁，嗣被上訴人又再大力緊抓上訴人右大腿，及陰囊，及用
    牙齒猛咬上訴人左手大姆指，令上訴人疼痛不能忍受，因而
    本能地用力將其推開，致使被上訴人頭部、肩部撞及衣櫥旁
    之鐵桿而受傷，被上訴人所受傷害，純係出自上訴人本能自
    衛性之反射行為結果，因此本件衝突之責任實應歸責於被上
    訴人，而非可歸責於上訴人。而自被上訴人於93年2月10日
    離家出走後，上訴人在抽屜中搜獲被上訴人前於77年3月24
    日瞞著上訴人，私自非法在色情摸摸茶「茶室」上班之照片
    乙張，足證被上訴人甲○○愛慕虛榮，貪圖錢財，不擇手段
    之惡行。兩造自結婚以來均借住於上訴人父母親家中，上訴
    人亦有從事正當工作，縱有偶然缺乏頭寸情事，亦均向父、
    母親借用，但絕未向被上訴人取用過分文，被上訴人誣指上
    訴人無正當工作，為了向被上訴人要錢，經常前往被上訴人
    任職之安養中心騷擾乙節，並非實在。被上訴人所持離婚理
    由於法不合，為此請求駁回上訴人之聲請等語，資為抗辯。
    並聲明：(一)原判決廢棄。(二)被上訴人在第一審之訴駁回。
四、被上訴人主張兩造於67年2月18日結婚，婚後生育有劉志炫
    、劉欣怡、劉冠志三名子女（均已成年），現婚姻關係存續
    中，有被上訴人提出戶籍謄本（見原審卷第15、16頁）在卷
    可稽，且為上訴人所不爭執，自堪信此部分主張為真實。
五、被上訴人主張上訴人婚後未從事正當工作、負擔家計，反還
    設法向被上訴人拿錢去滿足其施用毒品之惡習，兩造婚姻已
    失經濟上互相扶助之基礎，實難以維持，另上訴人染上吸毒
    惡習，不斷進出監獄，兩造之婚姻因為上訴人長期施用毒品
    ，夫妻間之相互扶持、情愛基礎已經動搖衍生破綻，上訴人
    復屢次毆打被上訴人成傷，令被上訴人痛苦不堪，被上訴人
    主觀上已無為繼續婚姻之意願，上訴人於客觀上顯無克盡婚
    姻責任之履行，且兩造婚姻無法維持全係因上訴人個人之行
    為所致，爰依民法第1052條第2項規定訴請離婚云云。上訴
    人則以前詞置辯，經查：
  (一)按「有前項以外之重大事由，難以維持婚姻者，夫妻之一方
    得請求離婚。但其事由應由夫妻之一方負責者，僅他方得請
    求離婚」，民法第1052條第2項定有明文，此項離婚事由之
    概括規定，其目的在使夫妻請求裁判離婚之事由較富彈性。
    是否有難以維持婚姻之重大事由，以婚姻是否已生破綻而無
    回復之希望，此不可由夫妻已喪失維持婚姻意欲之主觀面加
    以認定，而應依客觀的標準，即難以維持婚姻之事實，是否
    任何人處於同一境況，均將喪失維持婚姻希望之程度定之。
    且按婚姻應以誠摯相愛為基礎，由夫妻經營幸福美滿之共同
    生活，非有足以破壞共同生活或難以維持婚姻之重大事由，
    夫妻之一方不得依民法第1052條第2項規定請求離婚。次按
    「難以維持之重大事由，於夫妻雙方就該事由均須負責時，
    應比較衡量雙方之有責程度，僅責任較輕之一方，得向責任
    較重之他方請求離婚，如雙方之有責程度相同，則雙方均得
    請求離婚，以符公平，且符合民法第1052條第2項規定之立
    法目的。」最高法院90年度台上字第1639號判決可資參照。
  (二)被上訴人主張上訴人從未從事正當工作、負擔家計，反向被
    上訴人拿錢去滿足其施用毒品之惡習等語，為上訴人所否認
    ，並提出首都建築物管理維護股份有限公司（下稱首都公司
    ）薪資單為證（見本院卷第67頁），查上訴人固曾於85年10
    月、11月間於首都公司擔任管理服務員，惟實發金額分別為
    1萬2,581元、4,173元，應尚難維持家用，被上訴人嗣又因
    施用毒品成癮，多次進出監所（詳如下述），被上訴人主張
    上訴人未能負擔家計，反向被上訴人拿錢去滿足其施用毒品
    之惡習一節，尚非不能採信。
  (三)被上訴人主張上訴人於88年間毆打被上訴人成傷，上訴人前
    往醫院診斷者即有88年8月19日、11月15日二次，最近一次
    為93年3月2日等情，業據被上訴人提出板橋中興醫院出具之
    診斷證明書影本二紙（見原審卷第17、18頁）、天主教耕莘
    醫院永和分院診斷證明書（見原審卷第23頁）、照片13張（
    見原審卷第139頁）為證。上訴人雖否認伊有毆打被上訴人
    致被上訴人受有上開傷勢云云，然據兩造之子劉志炫於原法
    院93年度家護字第276號通常保護令案調查時證稱：「（對
    於媽媽的傷單有何意見？（提示並告以要旨））媽媽被打蠻
    多次的。」等語甚明（見該案93年4月20日非訟事件筆錄，
    原審卷第81頁），上訴人雖又辯稱93年3月2日當天係因發現
    被上訴人皮包內有一張新店男子之電話繳費單，被上訴人因
    心虛想搶回來未遂，惱羞成怒下先用手抓上訴人下體及手臂
    及大腿，並用牙咬上訴人手指，致使上訴人遍體受傷，上訴
    人在被咬疼痛難忍情況下，才將被上訴人推開，致其頭部撞
    到鐵器受傷，上訴人是本能的自衛行為等語，並提出上訴人
    診斷證明書影本一份及照片列印七張、原審93年度家護字第
    276號通常保護令、93年4月20日非訟事件筆錄影本一份（見
    原審卷第75頁至83頁）為證。然據被上訴人所受頭部挫裂傷
    ，肩、雙手背、兩膝及右小腿多處皮下瘀血等傷害觀之，尚
    非僅上訴人將被上訴人推開致被上訴人頭部撞到鐵器所能造
    成，且上訴人如果係單純出於自衛，則93年3月2日當天，上
    訴人何以又書擬離婚協議條件草稿，另要求被上訴人簽發面
    額10萬元之本票二紙交付上訴人（見原審卷第22頁），顯見
    上訴人所辯其係出於自衛及非其毆打被上訴人受傷乙節，難
    予採信，被上訴人之主張堪信為真實。
  (四)被上訴人主張上訴人因施用毒品成癮，多次進出監所，最近
    一次，上訴人因施用毒品案件，經原法院以91年度毒聲字第
    3639號裁定停止戒治，所餘期間並宣付保護管束，上訴人於
    保護管束期間內，即92年2月間繼續施用第一級毒品，違反
    保護管束應遵守事項情節重大，經檢察官聲請原法院裁定撤
    銷停止戒治，令入戒治處所施以強制戒治；雖上訴人不服，
    提起抗告，經本院於92年4月29日裁定抗告駁回確定等情，
    業據被上訴人提出本院92年度毒抗字第174號刑事裁定一份
    （見原審卷第19頁）在卷可參，且經原審依職權調閱上訴人
    在監在押資料、前案記錄表，上訴人曾於83年10月20日起至
    84 年5月5日止，因違反麻醉藥品管理條例案件，入監服刑
    ；上訴人又於91年因違反毒品防治條例案件，於91年5月23
    日送觀察勒戒，嗣接續於91年6月18日至91年11月29日強制
    戒治；另於92年7月間因違反毒品防治條例案件，於92年7月
    3日送觀察勒戒，嗣接續於92年7月8日送強制戒治，迄93年1
    月15日執行完畢（見原審卷第28至38頁）。上訴人雖辯稱其
    最後一次係因感冒服用被上訴人交付之「健康複方甘草合劑
    液」後，經檢察官採尿送驗，誤認上訴人施用安非他命云云
    ；然本院92年度毒抗字第174號刑事裁定理由欄四中已經說
    明，該次檢驗係採用先進之氣相層析質譜儀分析法確認，可
    完全排除偽陽性之干擾，而可得到正確之答案，上訴人所辯
    顯不足採。
  (五)被上訴人主張上訴人於93年2月7日藉機尋釁，辱罵被上訴人
    ，並親擬切結書一份，逼迫被上訴人照章書寫，內容顛倒是
    非，甚有「如有違反，願受丈夫行為上粗暴加身，願放棄法
    律上控告之權利，且願接受丈夫任何精神上損失的要求補償
    ，更願接受法律制裁。」等字樣等情，業據被上訴人提出上
    訴人書擬之切結書草稿影本（見原審卷第20、21頁）一份，
    核與上訴人所提被上訴人書立之93月2月9日切結書影本（見
    原審卷第72頁）之內容大致相符。上訴人雖辯稱係因其要求
    被上訴人對其不當羞辱上訴人之言行道歉，被上訴人詭稱不
    知如何書寫內容才為妥適，因此上訴人依據被上訴人口述之
    簡要內容，代為撰寫一件草稿，供被上訴人確認無訛後，再
    行抄謄，且參照甲○○自書之「切結書」，與被上訴人呈庭
    之「上訴人撰擬之草稿」相比較，草稿中有四處「打括弧」
    處之文字內容，並未經被上訴人抄入正式之「切結書」中，
    足證被上訴人對上訴人所寫之草稿仍有自行斟酌刪減之自主
    性，被上訴人指上訴人強迫其抄寫乙節，並非事實云云。然
    上開切結書草稿與被上訴人書立之切結書上均有「如有違反
    ，願受丈夫行為上粗暴加身，願放棄法律上控告之權利，且
    願接受丈夫任何精神上損失的要求補償，更願接受法律制裁
    。」等字樣，此等悖離法律、違反公序良俗之要求，異於常
    情，益見被上訴人主張係上訴人逼迫其照草稿書寫，內容不
    實，應屬可採。
  (六)被上訴人另主張其於93年2月10日離家，上訴人於同年3月2
    日凌晨二、三點鐘他人以次子劉冠志之手機打電話給被上訴
    人，謊稱劉冠志出車禍急診送醫，待被上訴人趕赴板橋中興
    醫院，上訴人竟強拉被上訴人返家，一回家就開始搜查被上
    訴人皮包，取走電話簿、現金卡，持鐵鎚攻擊被上訴人頭頂
    部、肩部、雙手、兩膝、小腿等處，致被上訴人受有頭部挫
    裂傷，肩、雙手背、兩膝及右小腿多處皮下瘀血等傷害，並
    威脅被上訴人照章書寫離婚協議條件，同時簽發面額10萬元
    之本票二紙交付上訴人，被上訴人至翌日才伺機逃出，前往
    天主教耕莘醫院永和分院就診，並向台北北縣政府警察局中
    和分局中和派出所報案求助，被上訴人並聲請原法院於93年
    5月5日核發93年度家護字第276號通常保護令在案等情，業
    據被上訴人提出上訴人書擬之離婚協議條件草稿影本一份、
    台北縣政府警察局中和分局處理家庭暴力案件調查紀錄表影
    本一份（見原審卷第22至24頁）為證，並有原法院93年度家
    護字第160號暫時保護令、93年度家護字第276號通常保護令
    （見原審卷第45、97頁）可稽。上訴人雖辯稱當天係經上訴
    人好言相勸，被上訴人才同意與上訴人返家云云。然被上訴
    人既已離家，且經上訴人多次要求被上訴人返家遭拒，當天
    被上訴人又係遭上訴人騙以小孩車禍在醫院急診而趕赴醫院
    急診室，衡諸常情，被上訴人焉會同意與上訴人回家。被上
    訴人主張係上訴人強拉被上訴人返家並為上訴人所毆傷等語
    ，堪予採信。
  (七)上訴人抗辯被上訴人於上訴人服刑期間，先自83年11月起結
    識第三人滕克強，兩人持續租屋通姦，並曾代滕克強向上訴
    人二姊夫王克明調借現金未還；嗣於85年間（上訴人尚未出
    獄前）與滕克強結束交往後，繼而又結識第三人蕭守智，並
    在外租屋同居，上訴人出獄後，不見被上訴人回家，即於85
    年10月11日向板橋警察分局江翠派出所申報失蹤人口，迨85
    年10月26日始經警在板橋市○○路○段68巷6之1號屋內查獲
    被上訴人與蕭守智正在房內姦宿，當場被上訴人即向上訴人
    苦苦哀求原諒，並親書切結書乙件，然嗣後仍持續通姦等情
    ，並據提出經滕克剛於86年8月25日代書立之簽署清償欠條
    影本、滕克強於83年聖誕節寄發之賀年卡影本、85年10月11
    日查尋失蹤人口案件登記表影本、切結書影本、被上訴人照
    片二張、錄音帶及譯文（見原審卷第59至69頁、本院卷第51
    至66頁、112至151頁、198至210頁）為證。然上訴人所提滕
    克強親書之賀年卡上雖載明：「親愛的老婆，MERRY
    CHRISTMAS，青春活潑，愛你的老帥公克強」等字樣，雖未
    寫明所謂「親愛的老婆」究係何人，被上訴人陳稱係代滕克
    強轉交給其他同事云云（見本院卷第79頁），惟被上訴人並
    未將之轉交其他同事，復保留在家中，已與常情有違，上訴
    人抗辯被上訴人與滕克強有往來，尚非無據，然上訴人並未
    舉證其他證明被上訴人與滕克強間有通姦行為，自不得遽認
    被上訴人有違背夫妻間之忠誠義務，而依上訴人所另提經滕
    克剛於86年8月25日簽署已清償之欠條影本觀之，其上並無
    被上訴人及滕克強之簽名或蓋印，僅記載滕克強欠被上訴人
    之二筆債務業已清償等字樣，並由滕克剛代立，是該書面僅
    能說明渠等間曾有債權債務關係，並已清償完畢，尚難證明
    被上訴人與滕克強有何通姦事實，上訴人復未能提出其他證
    據證明被上訴人與滕克強間有何通姦事實，上訴人主張被上
    訴人與滕克強通姦等情，難予採信，然被上訴人與他人有密
    切往來，致夫妻間互信、互愛之基礎動搖，亦有可歸責之處
    。上訴人另抗辯被上訴人與訴外人蕭守智有親密關係，依上
    開被上訴人於85年10月26日簽立之切結書內容載明：「本人
    甲○○於八十五年十月二十六日於板橋市○○路○段六八巷
    六之一號，與蕭守智獨處一室，為丈夫乙○○報警查獲，本
    人甲○○深有悔意，特立此據，保證今後絕不再與蕭某聯絡
    或往來，更不再有發生通姦之行為‧‧‧」等字樣，並有證
    人三人簽名其上，而被上訴人復未能舉證證明其係受上訴人
    強暴、脅迫而簽署該紙切結書，堪認被上訴人於85年10月26
    日前確有與蕭守智獨處一室行為。惟上訴人所提錄音帶譯文
    內容則為被上訴人所否認其真正（見本院卷第80頁），上訴
    人復未能舉證其他證明係被上訴人之對話，且經本院於94年
    3月31日當庭播放，然錄音帶內容聲音雜亂無法清楚辨識聲
    音（見本院卷第203頁），經本院命上訴人提出清晰錄音帶
    到庭播放，上訴人迄本院言詞辯論程序終結前仍未提出可資
    辨識聲音之錄音帶，故難認上訴人所提錄音帶及譯文為真正
    且內容相符，且經本院詳閱上訴人所提錄音帶譯文內容，縱
    上開錄音帶譯文確屬真正，亦僅可認被上訴人與蕭守智於85
    年10月26日後仍有往來，且有較親密之言談，惟尚難以此即
    認被上訴人於85年10月26日後仍持續與蕭守智有通姦行為。
    至於兩造次子劉冠志於原法院93年度家護字第276號通常保
    護令案件審理中雖證稱：「當時我在房間，在凌晨三點我就
    聽到他們回來的聲音，一直到早上他們比較大聲吵架，我聽
    到媽媽說不要動我的包包，爸爸從媽媽皮包拿到一個男的繳
    費單，媽媽去搶，爸爸說你幹嘛那麼緊張？後來聽到爸爸說
    你幹嘛拿塑膠椅子打我？就聽到他們乒乓碰碰的聲音，我在
    85年間有看到他們拉址，因為媽媽有外遇被爸爸抓到」等語
    （見原審卷第82頁），然劉冠志上開證詞係針對兩造於93
    年3月2凌晨日所發生之爭執之陳述，而上訴人於當日係自板
    橋中興醫院帶被上訴人返家後，發現被上訴人皮包內有其他
    男子之電話費帳單，懷疑被上訴人有外遇而發生爭執，故劉
    冠志所稱被上訴人有外遇等語，並非劉冠志或上訴人親眼目
    睹被上訴人外遇，故尚難以此即認被上訴人有外遇，上訴人
    抗辯被上訴人自85年10月26日後仍持續有外遇，為不足採。
    上訴人另辯稱被上訴人於77年間於摸摸茶店從事不正當工作
    ，並據提出照片2張（見本院卷第49頁）為證，然上開二張
    照片之背景、動作並無法顯示該場所為上訴人所稱摸摸茶店
    ，或被上訴人正在從事摸摸茶之工作，且為被上訴人所否認
    ，上訴人復未能舉證其他以證明之，自難遽認上訴人之主張
    為真正。
  (八)核夫妻本屬二個不同個體，在不同環境下成長、學習，對事
    物看法難免互有出入，夫妻間因個性、思想等差異，溝通不
    良，而起勃谿，為任何夫妻均有可能發生之情事，是彼此應
    互相溝通、忍讓，方能達成家庭和諧。兩造結婚迄今27年餘
    ，婚姻初期尚屬和睦，有上訴人所提出遊照片可稽（見本院
    卷第46至48頁），而兩造婚姻之危機及裂痕，始於上訴人於
    83年間因染上吸毒惡習入監服刑後，即不斷進出監獄，猶不
    知悔改，進而於88年8月19日、同年11月15日、93年3月2日
    毆打被上訴人成傷，又不斷對被上訴人之電話通話錄音，於
    93年2月9日脅迫被上訴人簽立違反公序良俗之協議書，並於
    93年3月2日強拉被上訴人回家，嗣後毆打被上訴人。而被上
    訴人於上訴人因吸食毒品入監服刑、觀察勒戒期間，雖未請
    求離婚，然亦未關心、協助上訴人，使上訴人戒除毒癮，反
    與訴外人滕克強密切往來，並與蕭守智發生外遇，對於上訴
    人懷疑其與蕭守智仍持續有不正常關係事，徒言詞否認，未
    積極溝通，或與蕭守智疏遠以資證明，亦未採取其他專業協
    調等方式協助解決，理性溝通加強兩造互動，即於93年2 月
    10日離家出走，則兩造夫妻間互信、互愛之基礎，早已破壞
    無遺，兩造婚姻關係已生破綻，兩造之婚姻初肇因上訴人進
    出監獄，而被上訴人另結交他人並驟然離家別居，致兩造婚
    姻之裂痕擴大而達無法維持之程度，比較衡量雙方之有責程
    度，兩造可歸責之程度顯然相同，被上訴人請求離婚，為有
    理由，應予准許。至被上訴人雖併主張依據民法第1052 條
    第1項第3款規定訴請離婚，然對於被上訴人主張之上開離婚
    事由，既達於難以繼續維持婚姻之重大事由而得依法訴請離
    婚，如前所述，而被上訴人復已表明就所主張離婚之事由，
    只要其中之一有理由，即請求加以判決准予離婚，是就此部
    分即無庸再加審認，特此敘明。
六、綜上所述，兩造就婚姻裂痕可歸責程度相當，被上訴人本於
    民法第1052條第2項規定請求判決准與上訴人離婚，為有理
    由，應予准許。原審為被上訴人勝訴之判決，於法並無不合
    ，上訴人上訴意旨指摘原判決不當，求予廢棄改判，非有理
    由，不應准許，應駁回其上訴，
七、本件判決基礎均已臻明確，兩造其餘攻擊防禦方法及訴訟資
    料經斟酌後，核與判決結果不生影響，無一一論述之必要，
    併予敘明。上訴人於言詞辯論後始呈大小錄音帶各一卷，並
    敘明大錄音帶較清晰（小錄音帶無從辨識對話），而大錄音
    帶內容已為被上訴人所否認（詳如理由七），而被上訴人與
    蕭守智往來行為業經本院斟酌，認兩造就婚姻裂痕可歸責程
    度相同，併此敘明。
八、據上論結，本件上訴為無理由，依民事訴訟法第385第1項前
    段、第449條第1項、第78條，判決如主文。
中　　華　　民　　國　　94　　年　　5　　月　　24　　日
　　　　　　　　　民事第十四庭審判長法　官 劉靜嫻
　　　　　　　　　　　　　　　      法　官 陳駿璧
　　　　　　　　　　　　　　　      法　官 李錦美
正本係照原本作成。
如不服本判決，應於收受送達後20日內向本院提出上訴書狀，其
未表明上訴理由者，應於提出上訴後20日內向本院補提理由書狀
（均須按他造當事人之人數附繕本）上訴時應提出委任律師或具
有律師資格之人之委任狀；委任有律師資格者，另應附具律師資
格證書及釋明委任人與受任人有民事訴訟法第466條之一第一項
但書或第二項（詳附註）所定關係之釋明文書影本。
中　　華　　民　　國　　94　　年　　5 　　月　　24　　日
　　　　　　　　　　　　　　　　　　書記官 明祖全
附註：
民事訴訟法第四百六十六條之一（第一項、第二項）：
對於第二審判決上訴，上訴人應委任律師為訴訟代理人。但上訴
人或其他法定代理人具有律師資格者，不在此限。
上訴人之配偶、三親等內之血親、二親等內之姻親，或上訴人為
法人、中央或地方機關時，其所屬專任人員具有律師資格並經法
院認為適當者，亦得為第三審訴訟代理人。
